【裁判字號】    94,勞訴,132
【裁判日期】    951116
【裁判案由】    損害賠償
【裁判全文】
臺灣臺中地方法院民事判決  94年度勞訴字第132號
原      告  丁○○
            乙○○
共同訴訟代
理人        蔡志忠律師
被      告  世通公寓大廈維護有限公司
法定代理人  戊○○
訴訟代理人  黃雅琴律師
            羅宗賢律師
當事人間損害賠償事件，本院於95年11月2日言詞辯論終結，判
決如下：
    主  文
被告應給付原告新台幣陸拾貳萬伍仟元及自民國九十五年十一月
三日起至清償日止，按年息百分之五計算之利息。
原告其餘之訴駁回。
訴訟費用由被告負擔二分之一，餘由原告負擔。
本判決原告勝訴部分，於原告以新台幣貳拾壹萬為被告供擔保後
，得假執行；但被告如於執行標的物拍定前，以新臺幣陸拾貳萬
伍仟元為原告預供擔保後，得免為假執行。
原告其餘假執行聲請駁回。
    事實及理由
甲、程序方面：
一、按訴狀送達後，原告不得將原訴變更或追加他訴。但減縮應
    受判決事項之聲明者或訴訟標的對於數人必須合一確定時，
    追加其原非當事人之人為當事人者，或不甚礙被告之防禦及
    訴訟之終結者不在此限，民事訴訟法第255條第1項第2款、
    第3款、第5款及第7款分別定有明文。
二、本件原告丁○○起訴原主張被告未依規定為原告之子陳凱昇
    投保勞工保險，陳凱昇於工作中因職業災害死亡，依勞工保
    險條例第72條第1項、侵權行為法律規定，請求被告給付未
    能領取之喪葬津貼5個月、遺囑津貼40個月及非財產上損害
    賠償，共計146萬元，嗣原告乙○○追加起訴，原告二人依
    勞工保險條例第72條及侵權行為法律規定，追加備位聲明及
    主張：(1)先位主張被告未依規定投保，致原告之子陳凱昇因
    職業災害死亡時，未能領取勞工保險喪葬津貼、遺囑津貼之
    損害如先位聲明所示；(2)備位主張被告未依規定投保，致原
    告之子陳凱昇縱使非因職業災害死亡時，未能領取勞工保險
    喪葬津貼、遺囑津貼之損害如備位聲明所示及減縮利息起算
    日為自95年11月3日起算等情，本院審之：
  (一)勞工保險條例第63條、第64條之喪葬津貼、遺囑津貼，應屬
    於被保險人繼承人所公同共有權利，原告主張其上開權利侵
    害而依勞工保險條例第72條或侵權行為法律規定請求損害賠
    償，應屬固有必要共同訴訟，原告起訴未併列原告乙○○為
    原告，嗣追加乙○○為原告，其原告適格應已補正而合法，
    依前揭法律規定，原告乙○○追加起訴，亦應准許。
  (二)按民事訴訟採取處分權主義，原告如主張二個以上之訴訟上
    請求，自應允許原告於衡量程序利益及實體利益後，選擇其
    訴訟上請求之方式，排定法院審理之順序或方式。又原告主
    張者若非數個訴訟上請求，僅為數個攻擊防禦方法，因攻擊
    防禦方法之提出乃屬辯論主義之範圍，非處分權主義範疇。
    為確保法院審理之彈性，攻擊防禦方法之審理順序，原則上
    應由法院依訴訟指揮權決定審理之順序，惟若當事人請求排
    列審理攻擊方禦方法之順序，確有值得保護之實體上或程序
    上利益，依公正程序請求權之法理，法院審理攻擊防禦方法
    之順序仍應受相當之限制。本件原告先位請求、備位請求均
    係以勞工保險條例第72條或侵權行為法律規定為其請求根據
    ，並無數個訴訟上請求。又原告先位請求主張：原告之子陳
    凱昇若係因職業災害死亡，被告未依規定保險致原告受有勞
    工保險條例第64條給付內容之損害；備位請求主張：非因職
    業災害死亡，被告未依規定保險致原告受有勞工保險條例第
    63條給付內容之損害，兩者僅屬原告受損害內容之事實不同
    ，應屬攻擊防禦方法，並非獨立之請求權內容，且本院審之
    上開兩種攻擊防禦方法，並無值得保護之實體上或程序上利
    益，故原告所提起先位請求、備位請求之方式排定審理順序
    ，顯屬錯誤，本件就備位請求部分並無訴之追加之情事，本
    院亦不受原告排定審理順序之拘束。
三、又本件原告減縮利息起算日自95年11月3日起算，乃屬減縮
    應受判決事項之聲明，依前揭法律規定自應准許。\
四、次按原告於判決確定前，得撤回訴之全部或一部。但被告已
    為本案之言詞辯論者，應得其同意，民事訴訟法第262條第1
    項定有明文。本件原告原依侵權行為法律規定請求非財產上
    之損害賠償20萬元，嗣當庭撤回就該聲明中有關非財產上損
    害賠償20萬元部分之請求，並經被告同意，揆諸前開說明，
    該請求已合法撤回，均合先敘明。
乙、實體方面：
壹、原告主張：
一、原告之子陳凱昇於民國（下同）94年2月4日至被告公司擔任
    管理員，惟被告於陳凱昇到職後並未依勞工保險條例第11條
    規定，於到職當日為被害人投保勞工保險。其後，陳凱昇於
    94年3月3日凌晨約6點左右前往世通大樓管理室接班（早上
    上班交接時間至下班時間為上午7點至晚上7點），因當日正
    值寒冬，凌晨室外溫度僅約12度左右，被害人與同事交接班
    後，約於上午7、8點昏倒於廁所，送醫急救後約於上午9時
    57分不治死亡，經地檢署檢察官會同法醫師相驗：「直接引
    起死亡之原因為『心因性休克... 』... 其他對死亡有影響
    之疾病或身體狀況為『過度疲勞』... 」，被害人因過度疲
    勞而導致心因性休克，因職業災害而死亡甚為顯然。
二、本件被害人陳凱昇之死亡與職業間顯然具有相當因果關係，
    然被告公司違反勞工保險條例第64條之規定，未依法為被害
    人投保，至被害人因本件職業災害死亡後無法向勞工保險局
    申請職業災害給付，被告已違反民法第184條第2項、勞工保
    險條例第11條、第72條規定，依法自應負賠償損失之責。故
    原告依勞工保險條例第64條得向勞工保險局申請喪葬津貼5
    個月新台幣（下同）14萬元、遺屬津貼40個月112萬元共計
    126萬元，均應由被告負責賠償。
三、如法院認定其死亡與職業間不具有相當因果關係，然被害人
    如果有投保勞工保險，縱其死亡非屬職業災害，原告依法仍
    得向勞工保險局以遺屬之身分申請一般死亡津貼給付，今因
    被告公司不作為未投保，已明顯違反民法第184條第2項、勞
    工保險法第11條、第72條規定，而致原告無法請領勞工保險
    條例第63條之喪葬津貼5個月14萬元及遺屬津貼20個月56萬
    元，共計70萬元，依法亦應由被告賠償。
四、被告公司違法不為被害人保險，致原告有上開喪葬津貼、遺
    屬津貼之損失及非財產上損害，爰依法律規定，請求被告公
    司賠償上揭金額及法定利息。
五、對被告抗辯之陳述：
  (一)原告所提出照片上顯示之工作日誌為真正。該日誌照片為被
    害人之父乙○○於被害人生前工作崗位上，將其親筆留下之
    工作日誌，放於有花紋之櫃檯桌面上，於晚班管理員面前逐
    頁拍照存證，絲毫不曾造假。
  (二)被害人非於被告公司之試用期間，被害人為正式職員：
  (1)被害人於94年2月4日至94年3月3日止，連續在原工作場所上
    班28天，每天工作12小時，有被害人生前於被告公司管理員
    工作現場之工作日誌上簽名及報告每天上班時間工作事項。
    每天除簽到簽退外，還有公司主管巡視查勤之簽名，不容造
    假。
  (2)由員工借支薪資申請單上可見被害人之職稱為管理員，其借
    支薪資並由現場主管戊○○蓋章，故可確認被害人為被告公
    司員工。
  (3)依證人甲○○於警訊筆錄之證詞，其證稱：「我發現公司員
    工陳凱昇在公司廁所內死亡」、「當時陳凱昇應該是上班時
    間」，警察問：陳凱昇於何時任職？任何職務？甲○○證稱
    ：「上班大約一個月，任職管理員」、「上班情形正常，沒
    有發現異常現象」。由上揭證詞，可知被害人確為被告公司
    之正式職員。
  (5)再依證人甲○○於95年6月29日庭訊中亦稱：「3月1、2、3
    日... 可能是他們私底下調班」；證人林加妡證稱：「我們
    交接班是用工作日誌來作準...」，由上揭證人之證詞，顯
    然被害人當時仍是世通公司之員工，縱認被告公司曾要求被
    害人於2月底離職，惟3月1～3日其仍然正常交接班，其與被
    告公司仍有事實上僱傭關係甚為顯然，依勞動基準法之規定
    ，其實質上仍為被告之員工。
  (4)退步言，縱被害人仍在被告公司之試用期間，然依被告公司
    勞動契約第11條規定，被告公司於被害人試用之日起，須為
    其辦理勞工保險等相關事實，而被告公司顯然未依規定為被
    害人辦理勞工保險。
  (三)被害人死亡與工作以及工作的業務應有相當因果關係：
  (1)按管理員之工作特殊，服務內容彈性大，每天工作地點，整
    棟大樓每一角落均屬其工作崗位，因其有巡邏的規定，則大
    樓內大小事務只要與管理保全有關之事務，均為其工作內容
    ，即便是離開管理室不到5公尺之「死亡地點」廁所，亦屬
    其責任範圍。又任何人於工作崗位中，一時內急上廁所是極
    正常之事，於情於理甚至於法，均不能將其別於「工作崗位
    」，被告公司辯稱事發當日被害人未至工作崗位工作，昏倒
    於非工作場所之廁所，顯屬推卸之詞。
  (2)本案由工作日誌紀錄表顯示，受害人自94年2月4日至94年3
    月3日止，連續工作28天不間斷（假日均無休假），平均每
    日工作12小時又16分，本件被告公司已違反勞動基準法關於
    延長勞工之工作時間連同正常工作時間，1日不得超過12小
    時之法律規定。
  (3)再者，辜不論受害人連續工作28天不間斷，平均每日工作超
    時之事實。如將其每日工作時間以12小時計算，連續工作28
    天，二週之工作時數總計為168小時，幾乎係勞動基準法規
    定每二週工作總時數不得超過84小時約2倍（168小時）的時
    間；又，如由延長工作時間之角度觀察，其連續工作28天，
    尚未滿一個月，工作時數即為112小時，幾乎係勞動基準法
    規定每一個月延長工作時間不得超過46小時約3倍（112小時
    ）時間。且由原告提出之證一時間統計資料而言，上揭時間
    均係交接班之時間，如加入計算受害人早晚往返公司與住家
    之時間（中途不塞車之情況下，往返約一小時），受害人每
    日工作之時間約13小時，由此足見雇主即被告公司違反勞基
    法之規定。受害人因長時間超時工作，未充分休息，加上當
    天氣溫寒冷，而導致疲勞虛弱而生休克，故其死亡與職業間
    具有相當因果關係。
  (4)被告主張被害人之死亡係因為吸食毒品的關係，惟依事發當
    時救護車人員及中國醫藥學院急診室均無有關吸食毒品之相
    關記載，此由法院調取之病歷資料可知，且被害人身上查獲
    之針管亦係未經使用之空針，故被害人顯然非因吸食毒品致
    死。
  (四)被害人之勞保月投保薪資應以28,000元計算：
  (1)勞工投保薪資應按其月薪總額計算，包括勞工因工作而由雇
    給付之報酬，不論以工資、薪金、津貼、獎金、其他任何名
    義計時、計日、計月、計件方式給付者，最高法院75年度判
    字第1395號判例有明文。
  (2)依被害人之合作金庫存摺影本，存摺帳戶內容所顯示93年2
    月10日有一筆被告公司存入之薪資給付金額26,169元，此係
    被害人93年間之薪資，此份證據資料謹可證明其93年間之薪
    資即約有00000－00000元。以此推論94年2月被害人再度回
    到被告公司工作，而被告係接續其年資繼續僱用，故薪資總
    額應為確定，即應有00000－00000元左右之薪資，因當時陳
    凱昇再度回到被告公司工作，被告公司尚未建立銀行轉存薪
    資作業，故僅將現金裝入薪資袋交付被害人。
  (3)又於95年6月29日庭訊中，法官問被害人94年2月份薪水多少
    ？證人甲○○稱：「大概約2萬多元... 總計約25,000元左
    右... 但是我們投保時都是以15,800元投保」。由上揭證詞
    ，可知被害人每月之薪水應有25,000元以上。
  (五)原告配偶乙○○於94年3月4日所出具之證明書並不影響原告
    請求之金額：
  (1)按和解亦屬契約之一種，最高法院74年度台上字第632號判
    例有明文。本件被害人之父親乙○○於94年3月4日所簽立係
    「證明書」，形式上原告固不爭執，惟實質上並非和解書，
    且由其內容觀之文末有「本人對於資方不再追究... 」之文
    句，再對照前後語句，顯見該文書謹係乙○○個人片面之「
    切結書」性質，並無契約應有相對兩造當事人之特性，並非
    和解書，自無和解之效力。
  (2)本件被告為規避法律責任，明知被害人已死亡，已不得投保
    ，竟要求原告之配偶乙○○簽立證明書，該證明書不僅違反
    法律規定，依民法第71條應屬無效，且依該證明書內容，乙○○只表示對資方不再追究未投保之過失，並未表示有放棄
    依勞工保險條例依法應享有之權利，故該證明書與本件訴訟
    無關，被告仍應依勞工保險條例規定賠償。
六、聲明：
    (一)先位聲明：(1)被告應給付原告126萬元，及自起訴狀繕本
      送達日起至清償日止，按年息5%計算之利息。(2)願供擔保
      ，請准宣告假執行。
    (二)備位聲明：(1)被告應給付原告70萬元，及自起訴狀繕本送
      達日起至清償日止，按年息5%計算之利息。(2)願供擔保，
      請准宣告假執行。
貳、被告則以：
一、原告提出之工作日誌影本，請原告提出正本，以實其說：
  (一)按私文書應提出其原本，私文書應由舉證人證其真正，民事
    訴訟法第352條第2項、第357條定有明文。原告僅提出相片
    以主張被害人所填載工作日誌云云，惟此工作日誌乃係私文
    書，自應由原告舉證其為真正。
  (二)當事人於訴訟程序中所引用之文書，該當事人自有提出之義
    務（民事訴訟法第344條第1項第1款），原告既得拍攝工作
    日誌內容，足證原告確曾接近過該工作日誌，復因被告之94
    年2、3月工作日誌業已遭竊，是原告自有就其所主張之工作
    日誌提出正本以實其說，否則不得為本件訴訟之證據。
二、被害人尚在被告公司試用期間，而被告公司於94年2月底已
    終止與被害人間之僱傭關係：
  (一)被害人確實為被告所僱用，但還在公司試用期間，而被告所
    以僱用被害人來公司上班，係因訴外人莊士賢突然離職，而
    由被告請被害人來代替莊士賢94年2月的班次，此有被告94
    年2月排班表可稽。
  (二)被告為一公寓大廈管理維護公司，依內政部所頒佈「公寓大
    廈及社區安全管理辦法」第13條規定「管理員或巡守員應年
    滿20歲以上，身心健全，品行端正」，雖該辦法現已廢止，
    惟被告公司仍本此辦法要求所屬管理員須身心健全，品行端
    正，否則將不予僱用，因被害人有吸毒前科（原告並不否認
    ），於被告發現此情後，認被害人不宜擔任公寓大廈管理員
    ，被告即通知伊工作至94年2月28日止，並張貼公告通知大
    樓住戶，並安排訴外人李修道自94年3月1日起接替被害人之
    工作，此有被告公司94年3月排班表及公告可稽。
  (三)再依原告所提出之勞動契約第12條內容，被害人於試用期間
    ，被告有權隨時終止與其之僱傭契約，是被告發現被害人有
    吸毒前科後，立即通知被害人終止僱傭契約，於法並無不合
    。
  (四)94年3月3日被害人意外死於被告之工作處所，其乃因員工私
    下調班之故，並未經被告同意。從而，縱94年3月3日被害人
    意外死於被告之工作處所，然其與被告間已無僱傭關係，被
    告沒有為其投保之義務。
三、縱被告與被害人間仍存有僱傭關係，但被害人之死亡與其業
    務之執行並無相當因果關係：
  (一)被害人並非在被告所支配之勞動環境下執行業務過勞而死（
    不具業務遂行性）：
  (1)查被害人擔任大樓管理員之時間為上午7時至下午7時，若法
    院認為原告所提出之相片內所示之工作日誌內容為真正，則
    每次被害人正式就位服勤時，其皆會在工作日誌上填載諸如
    「07：00勤務交接上哨之紀錄」，而被害人於94年3月3日上
    午8時52分被人發現躺臥於大樓的廁所內（按：被告主張被
    害人「實際上」倒臥的時間應更早），惟從原告所提出之94
    年3月3日工作日誌相片顯示，並未填載被害人有辦理交接上
    哨，足證當時其並未準時服勞務，卻擅離職守，而訴外人陳
    凱昇此擅離工作崗位之行為，並非在其工作業務範圍內，自
    非屬被告所支配領域範圍內。
  (2)又94年3月3日約上午7時。本公司員工甲○○即接獲公寓大廈
    內住戶打電話來抱怨為何沒有管理員執勤，益證被害人於該
    日死亡之前並沒有在工作崗位上執行勤務，故被害人事發當
    日因心因性休克躺臥於大樓的廁所內，應與被告所提供之勞
    動環境無關（不具業務遂行性），而非屬職業災害。
  (二)被害人之休克意外死亡與其執行業務間並無相當因果關係（
    非屬業務起因性）？
  (1)依被害人於中國醫藥醫院之病歷資料顯示，可知被害人於93
    年6、7月即被診斷出有腎臟結石方面所引起之不舒服，特別
    是在晚間時特別抱怨，且有倦怠及疲勞之病症；再依台中地
    察署相驗屍體證明書及死亡證明書載明直接引起死亡的因素
    為「心因性休克」，而與原告所稱因執行業務「過度疲勞」
    云云無直接關係，且原告所為該辯解亦未提出證據證明之。
  (2)由台中市消防局緊急救護紀錄表、急救記錄單、中國醫學院
    急診部主治醫師黃正金用箋等紀錄顯示，被害人死亡之時，
    在其身上找到殘留有胰島素之注射針頭. 針管1支，且其被
    送至中國醫藥醫院時血糖值為44mg/dl，綜觀該些資料，足
    堪認定被害人有低血糖之糖尿病症，因而其在死亡之前極有
    自行注射胰島素之行為，被害人之死亡極有可能係自行注射
    胰島素所致，核與職業災害無關。
  (3)況由勞工保險局94年5月27日保承行字第09460213060號函顯
    示，該函已敘明勞工保險局已請特約專科醫師審查「陳君
    ... 死亡診斷書上註明『心因性休克』為直接死亡原因，
    ... ，心因性休克可能是指心律不整、心肌梗塞或其他心肌
    症所造成... 」，足證被害人之死亡乃是體內自發性之病變
    ，而與其外在之工作業務無關。
  (4)又依原告之夫乙○○於94年3月4日簽立之證明書內容，此證
    明書可證原告及其夫於被害人死亡之初即已瞭解被害人之休
    克意外死亡非屬職業災害所致。從而，乙○○於警局製作警
    詢筆錄時，其向警察供稱「... 最近下班時常在家上網打電
    腦熬夜到天亮、再趕去上班。」、「（問：你兒子陳凱昇身
    體上有無疾病？）大約2個月前他有告訴我說他心臟好像有
    問題、有時心臟會痛。」，足證早在被害人至被告公司上班
    之前，被害人即有心臟病變，而被害人至被告公司上班期間
    ，於下班之時又不好好休息，竟整夜不眠，熬夜打電腦，其
    體力之耗費遠甚於至被告公司工作所消耗之體力，進而導致
    發生本件事故。
  (5)另如台中地院89年度勞訴字第22號判決所述，造成職業災害
    之原因須雇主可得控制之危害始有適用，原告所主張被害人
    休克死亡不可欠缺因素之一係「當天天氣氣溫下降」，而該
    天氣氣溫下降因素並非被告所得控制，縱令原告本身亦無法
    控制，即使當時被害人未依僱傭關係執行業務，亦將遭逢此
    氣候變化，是被害人因氣候因素所導致之意外死亡豈可歸責
    於被告所提供之勞動環境安全與衛生設備所致，從而被害人
    之意外死亡與其業務之執行並無因果關係。
  (6)再查以被告所提供之同一勞動環境與安全設備下，被告所屬
    擔任公寓大樓管理員之員工，不論執勤夜班或日班，皆未曾
    有在不到1個月之內即過勞死亡之情。且被告安排予被害人
    之工作試用期間完全符合勞動基準法之規定，而被害人於該
    期間之工作業務內容僅是簽到上哨、收發大樓信件、整理資
    源回收等等，既不勞心、亦不耗力，非如原告所誇稱有何致
    人過度疲勞之情。縱使原告主張被害人於試用期間工作時段
    有何不符勞動基準法之規定云云，亦不得就此當然推論被害
    人之休克死亡與其業務值執行有相當因果關係，遽而認定其
    係因職業災害而死亡。
四、如原告得請求賠償，則月投保薪資應以16,500元計算：
  (一)按「投保單位申報新進員工加保，其月薪資總額尚未確定者
    ，以該投保單位同一工作等級員工之月薪資總額，依投保薪
    資分級表之規定申報。」，勞工保險條例施行細則第32條第
    2項定有明文，並有被告向勞工保險局函查之回函可參。
  (二)依上開所述，被害人於94年2月初至被告公司試用，其薪資
    總額尚無法確定，被告依前開規定，即以被告公司中同一工
    作等級員工之月薪資總額，依投保薪資分級表之規定申報即
    可，而被害人94年2月初至被告公司試用時，被告公司中同
    一工作等級員工之投保薪資皆為16,500元，從而被告以
    16,500元為被害人投保勞工保險即可。準此，本件若原告得
    依勞工保險條例之規定，向被告請求遺屬津貼、喪葬津貼時
    ，其月投保薪資應以16,500元計算。
  (三)又原告提出之合作金庫帳戶內之26,169元，乃被害人93年2
    月間任職於被告公司所領之薪資，惟被害人業於93年4月1日
    離職，則原告再提出被害人離職前所領之薪資，而主張其於
    94年2月領有月薪28,000元，應有誤會。
五、原告之夫乙○○簽署證明書已免除被告之債務，原告對被告
    已無任何請求權：
  (一)查最高法院20年上字第452號判例意旨，免除債務為單獨行
    為，於債權人向債務人為免除之意思表示，債之關係即行消
    滅。
  (二)有關被害人之父乙○○於94年3月4日所簽署之證明書，原告
    並不否認為乙○○所親自簽寫，而被告係主張此證明書係乙○○向被告所為免除債務之單獨意思表示，並非如原告所言
    「和解書」之性質，故原告以該證明書無契約兩造當事人之
    特性等等，而辯稱無和解效力云云，容有誤會之處。
  (三)另乙○○所簽署之證明書乃係其於自由意識下所簽署，被告
    並未有逼迫乙○○簽署此證明書之行為，從而，原告辯稱該
    證明書有何違反法律規定及公序良俗，而屬無效云云，實屬
    無據。準此，乙○○所簽署之證明書確實有免除被告對伊及
    原告間之債務關係。
  (四)縱認原告之夫乙○○對被告所為之債務免除效力不及於原告
    ，惟受領死亡（喪葬）補償之遺族為原告及其夫乙○○，而
    連帶債權人相互間，除法律另有規定或契約另有訂定外，應
    平均分受其利益（民法第291條），現陳玉金既已免除被告
    與其間債之關係，是原告僅能請求依勞工保險條例第63條所
    計算之喪葬津貼、遺屬津貼之半數。
六、綜上所述，若法院認被害人死亡之時，與被告間仍有僱傭關
    係，原告依勞工保險條例第63條、第72條規定，得請求損害
    賠償。然被告另主張被害人已知自身身體不佳，於下班後亦
    未好好休息，復知天氣寒冷卻不做自身保暖動作，擅離工作
    處所，且未經醫師指示自行濫行注射胰島素，終至引發心因
    性休克死亡，是被害人之死亡，其自身亦有過失之處，依最
    高法院87年台上字第233號判決意旨，爰引民法第217條主張
    過失相抵，再請求減少二分之一之賠償金額。
七、聲明：(1)原告之訴駁回。(2)如受不利益之判決，願供擔保免
    為假執行。
參、兩造經本院整理、簡化爭點，其結果如下：
一、兩造不爭執事實：
  (一)被害人陳凱昇自94年2月4日起受僱於被告公司，擔任大樓管
    理員。
  (二)94年3月3日上午8時52分被人發現躺臥在大樓的廁所內，經
    送醫急救後，於到醫院前已經死亡。
  (三)對於中國醫藥大學附設醫院函文所檢送的病歷摘要及病歷影
    本、台中市消防局緊急救護紀錄表不爭執。
  (四)被告並未為被害人辦理勞工保險。
  (五)被害人勞保年資為1年35日。
二、兩造爭執之事項：
  (一)被害人死亡與工作以及工作的業務有無相當因果關係？
  (二)被害人是否在被告公司的試用期間？試用期間被告有無為其
    投保之義務？
  (三)被告未替被害人投保勞工保險，致原告受有損害而得請求損
    害賠償金額為多少？
    (1)被害人之勞保月投保薪資為何？
    (2)原告配偶乙○○94年3月4日所出具之證明書，是否會影響
      原告請求之金額？
肆、本院得心證之理由：
一、原告之子陳凱昇為被告之受僱人，被告依規定應為陳凱昇投
    保勞工保險：
  (一)原告主張原告之子陳凱昇於94年3月3日上午8時52分被人發
    現躺臥在世通大樓廁所內，經送醫急救後，於到醫院前已經
    死亡等情，業為兩造所不爭，應堪採信。
  (二)原告主張陳凱昇於前揭時地係受僱於被告擔任世通大樓管理
    員工作等情，雖為被告所否認，然查：
  (1)原告主張之前揭事實，業經原告提出世通大樓管理服務人員
    工作日誌照片一份為證，本院審之其中94年3月3日工作日誌
    上有「陳凱昇」之簽名，且證人即被告受僱人丙○○於本院
    到庭證稱：「（法官問：這份工作日誌是否你們管理人員工
    作日誌的內容？）格式沒有錯。（法官問：2月28日到3月3
    日上面陳凱昇的簽名及劉興源的簽名是否他們本人簽？）劉
    興源的簽名我沒有看過，2月28日、3月1日、3月3日都是陳
    凱昇簽的沒有錯。（法官問：你們管理員要代班是否要經過
    公司同意？）原則上是要，但是他們有時候私底下調班。（
    法官問：如果有人沒有經過公司同意就去上班，那他們如何
    領取薪資？）我不知道。」等語，另證人即被告公司總經理
    甲○○亦到庭證稱：上開工作日誌格式與被告公司的工作日
    誌格式相符等語，足見上開照片所表彰之工作日誌內容應係
    被告公司之工作日誌，且陳凱昇確實於94年3月3日之工作日
    誌上簽名無訛。被告雖否認上開工作日誌之真正，然又陳稱
    工作日誌遺失而無法提出原本云云。本院審酌世通大樓之工
    作日誌衡情應為被告公司保管持有中，被告拒不提出而陳稱
    已遺失已有可疑，本院復審之照片上之工作日誌格式既與被
    告公司工作日誌格式相符，而照片中顯示之日誌內容清晰明
    確，且均為世通大樓相關管理事項之記載，則原告提出之工
    作日誌照片，應與世通大樓管理服務人員之工作日誌相符，
    被告前揭抗辯不足採信。
  (2)又證人甲○○於陳凱昇死亡後，經警員訊問時陳稱：「我發
    現我公司員工陳凱昇在公司廁所內死亡----當時陳凱昇應該
    是在上班時間，但座位上並沒有看到他，----陳凱昇上班大
    約一個月，任職管服員。上班情形正常，沒有發現異常現象
    」等語，此有警訊筆錄一份在卷足憑，本院審之證人甲○○
    身為被告公司總經理，於警訊中坦承陳凱昇為被告公司員工
    且案發當日正在上班等情，再參諸陳凱昇確實在前揭工作日
    誌上簽名，足認陳凱昇於案發當時確實受僱於被告，並正從
    事管理員職務甚明。
  (三)按年滿十五歲以上，六十歲以下之勞工，受僱於僱用五人以
    上之公司之員工，應以其雇主或所屬團體或所屬機構為投保
    單位，全部參加勞工保險為被保險人，勞工保險條例第6條
    第1項第2款定有明文。本件被告公司屬於僱用五人以上之公
    司，必須依前揭規定為勞工投保勞工保險等情，業為被告法
    定代理人戊○○於本院到庭所自陳，則本件原告之子陳凱昇
    既為被告之受僱人，被告依前揭規定即有為陳凱昇辦理投保
    勞工保險手續之義務。
  (四)被告雖抗辯陳凱昇僅係代班臨時工，仍在試用期間，且案發
    當時已將原告解雇，被告並無為其投保之義務云云。惟查：
  (1)被告公司乃為合法登記之保全公司，公司雇用執勤之保全人
    員若有請假、休假未能執勤之情事，當由公司安排代班人員
    ，當無任由管理員自行找人代班之可能。又證人丙○○於本
    院證稱：本件被告公司設於世通大樓內，而管理員要代班，
    原則上要經公司同意，但偶爾管理員間會私下調班等語，本
    院審之前揭工作日誌內容，原告之子陳凱昇自94年2月4日起
    至案發之94年3月3日止，於世通大樓擔任夜班管理員，並於
    工作日誌上簽名，且被告公司設於該棟大樓等情，認陳凱昇
    若未經被告公司同意執勤或已遭解雇而仍繼續任職，被告公
    司主管每日於大樓內進出，豈有不予以阻止之理？故被告抗
    辯陳凱昇僅係代班臨時工或經管理員私下找其代班或已遭被
    告公司解雇自行到公司任職云云，均顯不足採信。另證人甲○○於本院雖證稱：因懷疑陳凱昇吸毒而要求其於94年2月
    底離職，證人丙○○亦證稱因總經理發現陳凱昇吸毒，故希
    望陳凱昇94年2月底離職，伊是聽總經理要請他離職云云。
    惟證人二人均屬被告之受僱人，其證詞難免偏頗被告，且證
    人甲○○僅證稱懷疑陳凱昇吸毒，證人丙○○則證稱證人甲○○發現陳凱昇吸毒，兩人證詞已有不符，故均不足採信。
  (2)陳凱昇曾於92年10月28日至93年3月30日任職於被告公司，
    嗣經離職等情，業有陳凱昇之勞工保險被保險人投保資料表
    一份在卷足憑，則陳凱昇於94年2月4日復職擔任管理員時，
    顯與未曾任職被告公司之新進人員不同，被告公司對陳凱昇
    既已熟識，即無須經過試用期間予以確認其適任工作與否，
    此外被告亦未能舉證證明陳凱昇乃屬明確約定之試用人員，
    故其空言抗辯陳凱昇為試用人員，不必投保勞工保險云云，
    亦不足採信。
  (3)被告雖提出世通大樓94年2、3月份執勤人員排班表，欲證明
    被告公司已排定莊士賢、李修道為日班管理員，而非排定陳
    凱昇為管理員云云，惟查上開排班表僅係被告單方製作之文
    書，並無法證明客觀上與事實相符，且被告公司既設於世通
    大樓內，陳凱昇於94年2月4日起至94年3月3日起均於大樓內
    擔任管理人員，並於工作日誌上簽名，被告公司豈有不知之
    理？故被告提出前揭證據，亦不足推翻本院前揭認定被告與
    陳凱昇間有僱傭關係存在之事實。
  (五)再按「符合本條第六條規定之勞工，各投保單位於其所屬勞
    工到職、入會、到訓之當日列表通知保險人者，其保險效力
    之開始，自投保單位將加保申報表送達保險人或郵寄之當日
    零時起算；投保單位非於勞工到職、入會、到訓之當日列表
    通知保險人者，其保險效力之開始，自投保單位將加保申報
    表送達保險人或郵寄之翌日零時起算。」，勞工保險條例施
    行細則第16條第1項定有明文；又按「投保單位不依本條例
    之規定辦理投保手續者，按自僱用之日起，至參加保險之日
    止應負擔之保險金額，處以二倍罰鍰。」，勞工保險條例第
    72條第1項亦定有明文，則雇主於勞工到職當日，即負有即
    時為勞工投保勞工保險之義務應甚明確。本件原告之子陳凱
    昇為被告之受僱員工，自陳凱昇到職之日即94年2 月4日即
    有依規定為陳凱昇投保勞工保險之義務應堪認定。
二、原告未能舉證證明陳凱昇係因職業災害死亡：
  (一)原告雖主張陳凱昇係因每日工作長達12小時，因過度疲勞而
    導致心因性休克，故應屬因職業災害而死亡云云。惟查：
  (1)陳凱昇於案發當日經發現倒臥世通大樓廁所內，經送醫急救
    ，於到院前即已死亡，經地檢署檢察官會同法醫師相驗：「
    直接引起死亡之原因為『心因性休克... 』... 其他對死亡
    有影響之疾病或身體狀況為『過度疲勞』... 」等情，業有
    陳凱昇之中國醫藥大學附設醫院病歷資料及台灣台中地方法
    院檢察署相驗屍體證明書影本一份在卷足憑，本院審之陳凱
    昇之直接死因為「心因性休克」，而造成心因性休克之原因
    眾多，上開相驗屍體證明書所記載「過度疲勞」云云，顯無
    任何根據所為記載，故尚不足做為推認陳凱昇係因過度疲勞
    而引發心因性休克之證據，原告據上開相驗屍體證明書主張
    陳凱昇係因職業災害而死亡，尚乏根據。
  (2)陳凱昇自94年2月4日至94年3月3日止，連續工作28天，平均
    每日工作約12小時，雖有前揭工作日誌紀錄表顯示（欠缺3
    月2日工作日誌），然本院審之一般大樓保全人員分日夜兩
    班，每班12小時之情形所在多有，且陳凱昇所擔任之職務為
    保全人員，工作內容最重要者為管制門禁、負責收發及住戶
    交辦協助之事項，並非繁重，且陳凱昇縱使每日執勤達12小
    時，其下班時間仍有充分休息時間，客觀上尚難認其執勤職
    務內容與其所發生心因性休克之死亡原因間有何因果關係存
    在。
  (二)原告雖另抗辯陳凱昇連續工作28天不間斷，平均每日工作超
    時之事實。如將其每日工作時間以12小時計算，連續工作28
    天，二週之工作時數總計為168小時，幾乎係勞動基準法規
    定每二週工作總時數不得超過84小時約2倍（168小時）的時
    間，雇主即被告公司違反勞基法之規定云云，惟被告公司縱
    使有違反勞動基準法有關工時之規定，此乃屬於「被告有無
    違背保護他人之法律，是否應推定有過失」之問題，與陳凱
    昇死亡與工作有無因果關係之問題，乃屬不同層次之問題，
    故前揭抗辯自不足採信。綜上所述，本件原告並未能舉證證
    明陳凱昇死亡原因與其工作有何因果關係，從而原告主張陳
    凱昇係因職業災害而死亡，即礙難採信。
三、被告未依規定為陳凱昇投保勞工保險，應負損害賠償責任：
  (一)按被保險人死亡時，按其平均月投保薪資，給與喪葬津貼五
    個月。遺有配偶、子女及父母、袓父母或專受其扶養之孫子
    女及兄弟、姊妹者，並給與遺屬津貼；其支給標準，依左列
    規定：一、參加保險年資合計未滿一年者，按被保險人平均
    月投保薪資，一次發給十個月遺屬津貼。二、參加保險年資
    合計已滿一年而未滿二年者，按被保險人平均月投保薪資，
    一次發給二十個月遺屬津貼。三、參加保險年資合計已滿二
    年者，按被保險人平均月投保薪資，一次發給三十個月遺屬
    津貼。勞工保險條例第63條定有明文。又受領前二條所定遺
    屬津貼之順序如左：一、配偶子女。二、父母。三、祖父母
    。四、孫子女。五、兄弟姐妹。同條例第65條亦定有明文。
    本件原告為陳凱昇之父母，且陳凱昇亦無配偶及子女，業為
    兩造所不爭，則被告若有依規定為陳凱昇投保勞工保險，陳
    凱昇縱使非因職業災害死亡，原告二人依上開規定仍得請求
    「喪葬津貼」及「遺屬津貼」，然因被告未依規定投保，致
    原告二人未能請領前揭津貼，原告依勞工保險條例第72條第
    1項自得請求被告賠償上開損害。
  (二)本件陳凱昇之薪資應以每月25,000元計算：
  (1)次按所謂工資係指勞工因工作而獲得之報酬，包括工資、薪
    金及按計時、計日、計月、計件以現金或實物等方式給付之
    獎金、津貼及其他名義之經常性給付均屬之，勞動基準法第
    2條第3款定有明文，故所謂工資並非僅限於本薪，尚包括獎
    金、津貼及其他名義之經常性給付例如伙食費、交通費均應
    屬之。
  (2)本件原告雖主張陳凱昇受僱被告公司之月薪為28000元云云
    ，惟查：證人即被告公司之總經理甲○○於本院證稱：「陳
    凱昇之底薪為28000元，94年2月份陳凱昇領取大概約2萬多
    元，因為公司上班時間是8小時，超過8小時部分是以加班費
    計算，每小時70元，加班費每小時也是70元，每個月休4天
    ，伙食費每餐5、60元，1個月約1千多元，車馬費每月2千多
    元，總計大約2萬5千元左右。但是我們投保時都是以最低薪
    資15800 元投保。」等語，本院審酌證人甲○○所稱時薪70
    元已為保全人員時薪之最低水準，若每日12小時計算，每月
    休四天（姑不論本件陳凱昇並未休假）計算，每月本薪至少
    有21,840 元（70×12×26＝21,840）；另伙食費每餐以最
    低50元計算，每月26日即有1,300元；再加上交通費每月2千
    多元，則證人甲○○所證稱陳凱昇每月可領取之薪資總計約
    2萬5千元左右等情，應堪採信。
  (3)被告抗辯陳凱昇為新進人員，其薪資總額尚無法確定，被告
    依前開規定，即以被告公司中同一工作等級員工之月薪資總
    額，依投保薪資分級表之規定申報即可，而被害人94年2月
    初至被告公司試用時，被告公司中同一工作等級員工之投保
    薪資皆為16,500元，從而被告以16,500元為被害人投保勞工
    保險即可，準此，本件若原告得依勞工保險條例之規定，向
    被告請求遺屬津貼、喪葬津貼時，其月投保薪資應以16,500
    元計算云云。惟查：陳凱昇先前曾任職被告公司已如前述，
    則本件陳凱昇於94年2月份回被告公司任職，其薪資明細當
    可計算出來而作為投保薪資之依據，況被告公司保全人員平
    均每月可領取之薪資約25000元，已如證人甲○○前揭所證
    ，故被告抗辯不知陳凱昇之薪資總額云云，顯不足採信。又
    被告提出九四年二月份員工薪資表影本一份，欲證明陳凱昇
    於試用期間薪資為15800元，惟上開明細表係被告單方製作
    ，是否真實已有所疑，且縱使上開明細表為真實，則明細表
    內之薪資顯未將伙食費、交通費等經常性給付計算在內，故
    自不得以上開明細表計算陳凱昇之月投保薪資之內容。又上
    開明細表上記載被告公司員工謝瑞峰薪資為17500元，而被
    告公司為其投保之月投保薪資僅為16500元，此有被告提出
    之勞工保險加保申報表影本一份在卷足稽，更顯見被告公司
    確實將員工薪資以多報少之方式投保勞工保險，由此更足證
    被告主張應按其他員工之月投保薪資16500元計算本件原告
    所受損害，顯不足採信。綜上所述，本院認陳凱昇受僱於被
    告之月薪應以每月25000元計算，原告逾此部分之主張及被
    告之抗辯，均不足採信。
  (三)被告雖抗辯原告之子陳凱昇因故意犯罪而死亡，依勞工保險
    條例第26條規定，不得請領勞保給付云云，惟查：陳凱昇於
    案發當日經送醫急救，於到院前已死亡，醫院急救人員在其
    身上尋獲胰島素注射空針，此有中國醫藥大學附設醫院函文
    及急救紀錄單影本各一份在卷足憑，然上開胰島素針筒既係
    尚未使用之空針，尚難據此認定案發當時陳凱昇有吸毒之行
    為，此外案發現場或陳凱昇身上並無發現其他任何有關吸毒
    之相關證據，故尚難認定陳凱昇係因吸毒致死。又證人甲○○前揭證稱：懷疑陳凱昇有吸毒云云，另證人丙○○亦證稱
    ：總經理甲○○發有發現他吸毒，所以希望陳凱昇二月底就
    離職云云，惟證人二人前揭有關陳凱昇吸毒之陳述並無任何
    證據足資證明，且證人二人所陳述內容均非案發當日之情形
    ，自與案發當日陳凱昇是否有吸毒之事實無關，故亦不足證
    明陳凱昇係因吸毒致死，從而被告前揭抗辯自不足採信。
  (四)又查陳凱昇於94年2月4日至被告公司任職之前之勞工保險年
    資為1年又35日，此有勞工保險被保險人投保資料表1份附卷
    可稽，故被告如依規定為陳凱昇投保勞工保險，於94年3月3
    日陳凱昇非因職業災害死亡時，依前揭勞工保險條例第63條
    、第65條規定，原告可請領喪葬津貼5個月、遺屬津貼20個
    月，依陳凱昇月薪25,000元計算，共可領得625,000元，從
    而被告未依規定投保，致原告受有上開損害，自得依勞工保
    險條例第72條第1項項被告請求賠償625,000元。
四、原告乙○○並未拋棄本件損害賠償之請求：
    原告乙○○雖於94年3月4日所出具證明書1份，其內容記載
    ：「茲因世通管理公司已於九十四年三月四日寄出員工陳凱
    昇之勞工保險投保作業，若日後無法得到勞保死亡給付理賠
    ，本人對於資方不再追究任何責任」等語，此有被告提出證
    明書影本1份在卷可稽。惟原告乙○○於成為追加原告之前
    曾於本院到庭證稱：「我是在94年3月4日簽立的，因為當初
    資方跟我說被害人沒有投保，我請教朋友他說趕快加保，差
    一天還有希望，所以就拜託被告公司去投保，被告跟我說要
    寫一張證明書，他才放心去投保。（被告訴訟代理人問：你
    寫證明書是出於自願嗎？）我是出於無奈才寫的，是為了孩
    子看能不能領到保險金。（被告訴訟代理人問：你在證明書
    上寫對於資方不再追究是何意思？）這句話是我對資方未向
    勞保局投保的過失不追究，並沒有說對他個人應負的責任不
    追究。（被告訴訟代理人問：是否你本人不再追究資方的責
    任？）我所指的是勞保局的責任。（法官問：你所謂不追究
    未向勞保局投保的過失責任是指什麼？）是因為他未投保，
    勞保局會對他有什麼懲處，或會有什麼責任，我都不追究。
    （法官問：當時你知不知道，他沒有投保，依勞基法規定要
    向你負損害賠償責任？）我當時並不了解勞基法，所以我並
    不清楚可以跟他要。」等語，而被告法定代理人於本院陳稱
    ：「這張證明書是因為當時乙○○拜託我趕快去加保，因為
    被害人是代班的，我認為我不能使用公司大小章去加保，所
    以我認為是違法的，因為被害人已經死亡，當時我認為被害
    人是吸毒死亡，乙○○也承認也拜託我去幫他投保，我也跟
    他講勞保局查到是吸毒死亡也不會理賠，後來我才幫他蓋章
    投保。」，本院審之原告乙○○當時既不知被告未依規定投
    保，尚可向被告請求損害賠償，則原告顯無拋棄自己所不知
    之權利的意思，且本院審酌原告乙○○前揭證詞及被告法定
    代理人前揭陳詞，上開證明書所稱「對於資方不再追究任何
    責任」，應係指「被告於94年3月4日寄出投保作業，若此投
    保作業仍未能使原告請領勞保給付，原告不追究此部分責任
    」，並非指「原告乙○○不追究被告未依規定投保之損害賠
    償責任」，被告前揭抗辯顯難採信。
五、綜上所述，本件原告依勞工保險條例第72條第1項、侵權行
    為法律規定請求被告給付未依規定投保致原告受有之損害
    625,000元及減自95年11月3日起至清償日止，按年利率百分
    之5計算之利息，為有理由，原告逾上開範圍之請求，為無
    理由，應予駁回。
六、本件兩造陳明願供擔保聲請宣告假執行或免假執行，於原告
    勝訴部分，核無不合，爰酌定相當擔保金額宣告之；至原告
    敗訴部分其假執行之聲請亦失所附麗，應併予駁回。
七、本件判決之基礎已為明確，兩造其餘攻擊、防禦方法及舉證
    均已無礙於本院上開審認，爰不逐一論駁，附此敘明。
丙、訴訟費用負擔及假執行之依據：民事訴訟法第79條、第390
    條第2項、第392條第2項。
中    華    民    國    95    年    11    月    16    日
                  民事第三庭    法  官  陳毓秀
正本係照原本作成。
如對本判決上訴，須於判決送達後20日內向本院提出上訴狀。
中    華    民    國    95    年    11    月    16    日
                                書記官  吳美鳳


司法院資訊處製作；財團法人民間司法改革基金會備份。
